【裁判字號】    99,交易,5
【裁判日期】    990322
【裁判案由】    過失傷害
【裁判全文】
臺灣臺北地方法院刑事判決               99年度交易字第5號
公  訴  人  臺灣臺北地方法院檢察署檢察官
被      告  丁○○
選任辯護人  葉秀美律師
上列被告因過失傷害案件，經檢察官提起公訴（98年度調偵字第
1148號），本院判決如下：
    主    文
丁○○無罪。
    理    由
一、公訴意旨略以：被告丁○○於民國98年2 月23日上午8 時20
    分許，騎乘車號790-DDV 號重型機車（下稱790-DDV 號機車
    ），沿臺北市大安區○○○路由西向東方向行駛，行經臺北
    市○○○路○段18巷口時，適有告訴人丙○○騎乘車號376-
    CLJ 號重型機車（下稱376-CLJ 號機車）沿同方向行駛於被
    告前方，嗣告訴人因欲閃避突然由外側第4 車道向內側切入
    之公車，隨即煞車減速禮讓公車先行，此時被告應注意車前
    狀況，並隨時採取必要之安全措施，而依當時情況，又無不
    能注意之情事，竟疏未注意，貿然前行，致其所騎乘之790-
    DDV 號機車右側手把勾及告訴人所騎乘之376-CLJ 號機車之
    左側後照鏡，使告訴人重心不穩倒地，而受有左骨盆骨折之
    傷害，因認被告涉犯刑法第284 條第1 項之過失傷害罪嫌等
    語。
二、按犯罪事實應依證據認定之，無證據不得認定犯罪事實；不
    能證明被告犯罪者，應諭知無罪之判決，刑事訴訟法第154
    條第2 項、第301 條第1 項分別定有明文。又刑事訴訟法第
    161 條第1 項明定：「檢察官就被告犯罪事實，應負舉證責
    任，並指出證明之方法。」依此，檢察官對於起訴之犯罪事
    實，應負提出證據及說服之實質舉證責任。倘其所提出之證
    據，不足為被告有罪之積極證明，或其指出證明之方法，無
    從說服法院以形成被告有罪之心證，基於無罪推定之原則，
    自應為被告無罪判決之諭知（最高法院92年台上字第128 號
    判例意旨參照）。
三、證據能力：
  (一)按「被告以外之人於審判外之言詞或書面陳述，除法律有規
    定者外，不得作為證據。」、「被告以外之人於審判外之陳
    述，雖不符同法第159 條之1 至第159 條之4 之規定，但經
    當事人於審判程序同意作為證據，法院審酌該言詞陳述或書
    面陳述作成時之情況，認為適當者，亦得為證據。」刑事訴
    訟法第159條第1項、第159條之5第1項分別定有明文。查本
    判決後引之被告以外之人於審判外之陳述，固均屬傳聞證據
    ，惟當事人及辯護人就該等審判外陳述之證據能力，於本院
    準備程序均明白表示不予爭執（見本院99年1月18日準備程
    序筆錄第3頁），本院審酌該等證據資料製作時之情況，亦
    查無違法不當及證明力明顯過低之瑕疵，認為以之作為證據
    應屬適當，爰依刑事訴訟法第159條之5第1項之規定，認該
    等證據資料均有證據能力。
  (二)至於本院後述所引之非供述證據部分，並無證據證明係非真
    實，均與本件待證事實間具有關聯性，亦無證據證明係實施
    刑事訴訟程序之公務員以不法方式所取得，是依刑事訴訟法
    第158 條之4 之反面解釋，當有證據能力，復經本院於審理
    期日中合法調查，自得為證據使用。
四、本件檢察官認為被告涉犯過失傷害之犯嫌，無非係以被告之
    供述、同案被告甲○（業經臺灣臺北地方法院檢察署檢察官
    為不起訴處分確定）之供述、告訴人兼證人丙○○之證述、
    臺北市車輛行車事故鑑定覆議委員會鑑定覆議意見書、臺北
    市政府警察局大安分局交通分隊道路交通事故補充資料表、
    道路交通事故現場圖、交通事故談話紀錄表、道路交通事故
    調查報告表、道路交通事故照片27紙為其依據。訊據被告固
    坦承其於車禍事故發生當時身著紅色外套，駕駛790-DDV號
    機車行駛於上揭地點，惟堅詞否認有何過失傷害之犯行，辯
    稱：伊當時是在第3車道靠近第2車道，前方的公車突然向左
    邊切過來，伊就煞車，後面的人不知道是誰撞伊車子導致失
    控，車子沒有倒，但車頭左右滑行滿遠，伊沒有注意勾到誰
    的車子，伊沒有撞到任何人，也沒有過失，鑑定覆議意見書
    不能確定車禍肇事主因等語。查本件被告曾於前述車禍事故
    發生時，駕駛790-DDV號機車行經臺北市大安區○○○路2段
    18巷口，且當時現場有發生車禍，導致告訴人受有左骨盆之
    傷害乙情，業據證人即告訴人、證人甲○證述綦詳（見本院
    99年2月22日審判筆錄第9頁、第12 頁），復有卷附之道路
    交通事故現場圖、交通事故談話紀錄表、補充資料表、調查
    報告表、臺北市立聯合醫院仁愛院區診斷證明書可資佐證（
    見臺灣臺北地方法院檢察署98年度偵字第18307號卷第13頁
    、第24-28頁），被告對此部分之事實亦予承認（見本院前
    揭準備程序筆錄第2-3頁），此情首堪認定。從而，本件應
    審究者乃係：(一)被告是否確係撞擊告訴人之機車左側照後鏡
    ，致車禍發生，告訴人因此受有如起訴書所載傷害之人？(二)
    若被告駕駛之790-DDV號機車確曾於事故發生時，撞擊告訴
    人駕駛之376-CLJ號機車左側後照鏡，被告行為是否有過失
    ？經查：
  (一)本件交通事故撞擊告訴人之機車左側後照鏡之人，為一身穿
    紅色風衣外套，且身型較為壯碩之男子，該肇事者與嗣後將
    告訴人之機車扶起之人為同一人，確為被告無誤等情，業經
    證人即告訴人證述當時附近除被告外並無身穿紅色衣服之人
    ，穿紅色衣服十分顯眼，所以伊才記得，伊當時看到前面有
    輛公車往內道切，伊慢慢減速，撞擊伊的人則速度很快，勾
    到伊機車後並未倒下，伊確定是是被告等語綦詳（見本院前
    揭審判筆錄第11-13頁）；其所述與其事發後隨於交通事故
    談話紀錄表所述「勾到我車的那個（人）報案，穿紅夾克」
    等語相符，有證人即告訴人之臺北市政府警察局大安分局交
    通分隊交通事故談話紀錄表一份在卷可稽（見前揭偵卷第27
    頁），足見告訴人對於事發當時究係何人撞擊其所騎乘之機
    車一事所述前後皆同。而本件被告亦自承其事發之際身穿紅
    色外套，有停車回頭看到告訴人之機車倒地且係其撥打119
    報案等語明確（見前揭偵卷第28頁被告之臺北市政府警察局
    大安分局交通分隊交通事故談話紀錄表），足見被告確係撞
    及告訴人之機車，致告訴人受有上揭傷害之人。此亦與臺北
    市車輛行車事故鑑定委員會鑑定及覆議結果認定結果相同，
    有該委員會之鑑定意見書、鑑定覆議意見書在卷可佐（見前
    揭偵卷第17-22頁），是被告確係撞擊告訴人之機車左側照
    後鏡，致車禍發生，告訴人因此受有如起訴書所載傷害之人
    ，此情堪予認定，其辯稱其未撞及告訴人云云，尚難憑採。
  (二)又被告固如前述有撞擊告訴人致告訴人受傷，惟就其是否有
    過失部分，經查：
  1.甲○所駕駛之BJA-789號機車曾撞擊被告駕駛之790-DDV號機
    車乙情，業經證人及到場處理之員警乙○○證述伊當時到現
    場時，被告駕駛之機車因受擦擊力量，故檔泥版是內凹的，
    且甲○之機車輪胎亦有擦痕，經比對高度相符等語明確（見
    本院前揭審判筆錄第3-6頁），且依卷附交通事故照片27紙
    所示，該輪胎擦痕之高度確如證人乙○○所述與檔泥板內凹
    高度相當，（見前揭偵卷第32-45頁），顯見甲○之BJA-789
    號機車於事故發生時，確曾撞擊被告之790-DDV 號機車，此
    情已堪認定，被告陳稱其遭他人駕駛機車撞擊導致車輛失控
    等語，實非妄虛。從而，依前開證據所示，本件確曾分別發
    生2 次肇事，即甲○駕駛之機車撞擊被告駕駛之機車，以
    及被告駕駛之機車勾及告訴人機車之左側後照鏡，致告訴
    人之機車翻覆受傷，此情已足認定。而在前述兩次肇事中，
    若被告係因先遭甲○撞擊致機車失控，始勾及告訴人之機車
    左側後照鏡，則被告對於事故之發生，固無過失（即先發生
    之事故，再發生之事故）；然若被告係因未注意車前狀
    況，先勾及告訴人之機車左側後照鏡後，始遭甲○之機車撞
    擊者（即先發生之事故，再發生之事故），被告則為有
    過失，甲○嗣後撞擊被告機車之行為，當與被告過失傷害行
    為無涉。是就被告有無過失一情，當審酌上述及二次肇
    事之先後順序為何，以為判斷。
  2.就關於上述2次肇事之先後順序此部分，在臺北市車輛行車
    事故鑑定委員會鑑定意見書中，固明確認定上開二肇事行為
    先後為再，亦即先發生被告駕駛之機車勾及告訴人機車
    之左側後照鏡致告訴人之機車翻覆受傷，再發生甲○駕駛之
    機車撞擊被告駕駛之機車，此有該鑑定報告書1 份在卷可稽
    （見前揭偵卷第17頁至第19頁）；然在臺北市車輛行車事故
    鑑定委員會鑑定覆議意見書中，即認為及二次肇事發生
    先後均有可能，無法明確認定，此亦有該覆議意見書1 份附
    卷可採（見前揭偵卷第21-23 頁）。是鑑定及覆議鑑定結果
    ，既有先後不同，則就該及二次肇事順序，並無從依鑑
    定報告，即為不利於被告之認定。
  3.又證人甲○於本院審理中，固證述其先發現告訴人倒地之後
    ，其怕撞到告訴人，所以才閃到旁邊並煞車等語（見本院前
    揭審判筆錄第7頁），此與其偵查、警詢所述均相同（見前
    揭偵卷第6 頁至第7 頁、第69頁），然其又同時證述其並未
    撞擊被告之機車（分見本院前揭審判筆錄第9 頁、前揭偵卷
    第6 頁背面、第69頁），此與本院前述所認定甲○之機車確
    有撞擊被告一情，顯不相合，足認證人甲○證詞之證明力顯
    有瑕疵，尚不足為逕認上開二肇事行為先後為再，亦即
    先發生被告駕駛之機車勾及告訴人機車之左側後照鏡致告訴
    人之機車翻覆受傷，再發生甲○駕駛之機車撞擊被告駕駛之
    機車，故並無從依證人甲○之證述，即為不利於被告之認定
    。
  4.此外，證人即告訴人對於被告之機車勾及告訴人之機車左側
    後照鏡，導致事故發生乙情已證述甚詳，固如前述，然而關
    於告訴人是否曾在事故發生當時，目擊甲○駕駛機車並撞擊
    被告之機車乙情，證人即告訴人則稱：在伊發生遭勾及致機
    車翻覆之前，沒有看到甲○的車，伊摔倒後抬頭看，有看到
    甲○的車倒在伊的左前方，被告後來才走回頭扶起伊與甲○
    等語（見前揭審判筆錄第15頁、前揭偵卷第68-69 頁），顯
    見告訴人於事發當時，僅目擊甲○曾駕駛機車行駛於上揭路
    段，然並不知悉甲○之機車究係於何時，以及為何而翻覆在
    告訴人機車之前方，是以，依據證人即告訴人之前開證詞，
    實難據以推斷上開2 次肇事事故之先後順序，故亦無從依證
    人即告訴人之證述，即為不利於被告之認定。
  5.再者，本件所發生之兩次肇事行為，造成甲○駕駛之機車前
    輪胎左側受有擦痕、右側車身則有擦地痕，被告駕駛之機車
    後車尾有撞痕，前車頭則無明顯損壞，至於告訴人之機車擦
    痕位在左側車身，且並無碰撞痕跡等情，固有卷附道路交通
    事故補充資料表足佐（見前揭偵卷第25頁），此情與臺北市
    ○○○○○道路交通事故照片27紙、談話紀錄表等件互核相
    符（見前揭偵卷第26-28 頁、第32-45 頁），足見經到場處
    理員警（即前述證人乙○○）所繪製之道路交通事故現場圖
    中，記載甲○及告訴人之機車確曾因翻覆而摩擦地面，在員
    警到達上開事故現場時，甲○之機車雖未固定已移離，然其
    刮地痕位在告訴人之機車前方，被告之機車則因固定不明顯
    而未予繪測等情，堪以採信（見前揭偵卷第24頁）。然而，
    該事故現場圖之記載內容，僅可推斷告訴人、被告與甲○之
    機車均曾在事故發生現場，且當時確曾發生及之肇事行
    為，仍難據此認定被告係先勾及告訴人之機車左側後照鏡後
    ，始遭甲○之機車撞擊（即先發生之事故，再發生之事
    故），而具有過失。至於該事故現場圖之「肇事經過摘要」
    註記欄內，雖記載甲○之機車前輪涉嫌擦及前方之被告機車
    後車尾，致使被告之機車右後照鏡擦及告訴人之機車而肇事
    等語，然該欄位下方另載明「肇事經過摘要」僅係處理人員
    依據現場處理蒐證資料之初步意見，不作為肇事原因分析、
    鑑定之依據，況若依該記載，反會得出先發生甲○撞擊被告
    之機車，被告再勾及告訴人之機車左側後照鏡（即前述先發
    生之事故，再發生之事故）此等結論，反而為有利於被
    告之認定。從而，上揭記載內容已難採為認定該兩次肇事行
    為發生之先後順序基礎，故實難據此推斷本件被告是否具有
    過失。再者，該「肇事經過摘要」乃由員警乙○○所填具，
    其判斷係根據告訴人、被告、甲○之筆錄所作成之初步意見
    ，由於現場並無其他目擊證人，亦無攝影機，故其無法明確
    判斷哪台車有明確肇事原因等情，業據證人即員警乙○○到
    庭證述在卷（見本院前揭審判筆錄第3-4 頁），顯見到場處
    理之員警亦僅能確定本件曾發生2 次肇事行為，但同無法確
    定該2 次肇事經過發生之先後順序，故仍難據此推斷被告係
    過失勾及告訴人之機車左側後照鏡，而為被告不利之認定。
  (三)綜合上情，檢察官固提出前述證據以欲於不利於被告之認定
    ，然如前述，該等證據經審認結果，均難作為被告確有本件
    過失行為之依據，是卷內證據既未能達到使一般人均不致有
    所懷疑，而得確信被告對於本件車禍發生確實有過失之程度
    ，揆諸前揭法條及判例意旨，因公訴人所舉之事證未使本院
    達於有罪確信之心證，故依罪疑唯輕原則，自應為被告有利
    之認定，而為無罪之諭知。
據上論斷，應依刑事訴訟法第301條第1項，判決如主文。
本案經檢察官張成業到庭執行職務。
中    華    民    國    99    年    3     月    22    日
                  刑事第十四庭法  官  吳冠霆
上正本證明與原本無異。
如不服本判決應於收受送達後10日內向本院提出上訴書狀，並應
敘述具體理由；其未敘述上訴理由者，應於上訴期間屆滿後20日
內向本院補提理由書（均須按他造當事人之人數附繕本）「切勿
逕送上級法院」。告訴人或被害人如對於本判決不服者，應具備
理由請求檢察官上訴，其上訴期間之計算係以檢察官收受判決正
本之日期為準。
                              書記官  黃鈴容
中    華    民    國    99    年    3     月    22    日

司法院資訊處製作；財團法人民間司法改革基金會備份。
